臺灣高等法院刑事判決
上　訴　人
即　被　告　丙○○
選任辯護人　林宇文律師（法律扶助基金會律師）
上列上訴人因偽造文書案件，不服臺灣基隆地方法院95年易字第
51號，中華民國95年5月16日第一審判決（起訴案號：臺灣基隆
地方法院檢察署94年偵字第1929號），提起上訴，本院判決如下
：
    主  文
原判決撤銷。
丙○○無罪。
    理  由
一、公訴意旨略以：丙○○係大陸地區人民，於民國（下同）89
    年11月28日與我國人民林茂楓結婚（按應係89年10月16日結
    婚），並以探親為由，於89年11月28日來臺居住。90年3月
    12 日林茂楓因病死亡，丙○○為圖繼續居留臺灣，竟與時
    年74 歲高齡之宋春北（嗣於92年12月21日因車禍亡故）共
    同基於行使使公務員登載不實文書之概括犯意聯絡，於90年
    11月27日，在臺灣基隆地方法院公證處辦理虛偽合意之公證
    結婚（即假結婚），臺灣基隆地方法院公證人於形式審查後
    ，登載該不實事項於結婚公證書上，丙○○因而取得形式上
    之配偶地位，再由宋春北持前開結婚公證書，於同日前往基
    隆市安樂戶政事務所申辦與丙○○結婚之戶籍登記，使該管
    公務員登載該不實事項於職務上所掌之戶籍資料，足以生損
    害於戶政機關對戶籍管理之正確性，復以探親為由，由宋春
    北委託不知情之陳金來持不實結婚登記戶籍謄本，於90年12
    月5日，向內政部警政署入出境管理局（下稱境管局）辦理
    申請丙○○來臺探親而行使之，足以生損害於境管局對於入
    出境管理之正確性（嗣經境管局承辦公務員實質審查後，製
    發大陸地區人民進入中華民國臺灣地區旅行證，丙○○即持
    上開旅行證於91年2月5日入境臺灣地區），宋春北復於92年
    12月2日，持上開不實戶籍謄本，向境管局申請丙○○在臺
    居留而行使之（此部分因宋春北於92年12月21日亡故，核定
    不予許可），足以生損害於境管機關對於大陸地區人民居留
    管理之正確性。嗣宋春北於92年12月21日因車禍死亡，宋春
    北之子甲○○因財產繼承問題而提出告發，始查悉上情，因
    認丙○○涉有刑法第216條、第214條之行使公務員登載不實
    文書之罪嫌云云。
二、按刑法第214條所謂使公務員登載不實事項於公文書罪，須
    一經他人之聲明或申報，公務員即有登載之義務，並依其所
    為之聲明或申報予以登載，而屬不實之事項者，始足構成，
    若其所為聲明或申報，公務員尚須為實質之審查，以判斷其
    真實與否，始得為一定之記載者，即非本罪所稱之使公務員
    登載不實（參看最高法院73年台上字第1710號判例）。又公
    證法第70條規定，公證人不得就違反法令事項及無效之法律
    行為，作成公證書。由此規定觀之，公證人於當事人請求作
    成公證書時，應就該法律行為是否違反法令事項及是否無效
    之法律行為作實質審查，如有違反法令事項或係無效之法律
    行為，均不予以公證。
三、上訴人即被告丙○○於原審矢口否認上開犯行，辯稱：前夫
    林茂楓因病死亡，林茂楓之友人宋春北見伊一個人在臺灣，
    便要伊過去一起住，之後彼此產生感情，才會在臺灣基隆地
    方法院辦理公證結婚，絕非為圖居留臺灣而與宋春北辦理假
    結婚，且伊若係假結婚，宋春北之子女豈有願意支付贍養費
    500,000元（原審誤載為50,000）元之理云云。經查：
    (一)被告係大陸地區人民，於89年10月16日與我國人民林茂楓
      在大陸地區結婚，並以探親為由，於89年11月28日來臺居
      住，90年3月12日林茂楓因病死亡，被告於同年11月27 日
      ，在臺灣基隆地方法院公證處與宋春北辦理公證結婚，再
      由宋春北持結婚公證書，於同日前往基隆市安樂戶政事務
      所申辦與被告結婚之登記，被告則於翌（28）日出境，經
      宋春北向境管局申請被告來臺探親，被告再於91年2月5日
      入境，並由宋春北於92年12月2日向境管局申請被告在臺
      居留之事實，業據被告供承在卷，並有卷附大陸地區人民
      進入臺灣地區旅行證申請書、大陸地區人民進入臺灣地區
      保證書、福州市公證處證明書、林茂楓死亡證明書、戶籍
      謄本（以上均附於偵續字第20號偵查卷）、公證結婚請求
      書、切結書、臺灣基隆地方法院90公字第1161號結婚公證
      書（以上附於偵字第1929號卷第22頁以下）、結婚登記申
      請書（見臺灣基隆地方法院94年交上易字第67號卷第16頁
      ）、大陸地區人民在臺灣地區居留申請書（見偵字第1929
      號卷第73頁）可稽。
    (二)被告既係在臺灣基隆地方法院辦理公證結婚，而依前述說
      明，公證人對被告與宋春北結婚是否真實一節，應有實質
      審查之責（如係虛偽結婚，則為無效之法律行為，公證人
      應不予作成公證書），則不論被告與宋春北之真意如何，
      被告與宋春北使公證人作成公證結婚之公證書，應不能令
      被告負刑法第214條之使公務員登載不實之責，亦即該公
      證書並非刑法第214條之使公務員為不實登載之文書，從
      而其後宋春北行使該公證書向戶政機關辦理結婚戶籍登記
      ；向境管局申請讓丙○○來臺探親；以及向境管局申請讓
      丙○○在臺居留，亦均不能令被告負刑法第216條、第214
      條之刑責。
    (三)至於被告與宋春北是否假結婚，被告與宋春北之子女甲○
      ○、乙○○雙方各執一詞，因不影響本院對被告不負刑法
      第216條、第214條刑責之認定，本院認無再加以調查之必
      要，併此敘明。
四、原審對被告論罪科刑，容有未洽，被告提起上訴，否認犯罪
    ，非無理由，應由本院將原判決撤銷改判，另諭知被告無罪
    。
據上論斷，應依刑事訴訟法第369條第1項前段、第364條、第301
第1項，判決如主文。
本案經檢察官劉斐玲到庭執行職務。
中　　華　　民　　國　　96　　年　　1 　　月　　9 　　日
                  刑事第十一庭審判長法  官  張連財
                          　  　　　法　官  楊照男
　　                                法  官  林明俊
以上正本證明與原本無異。
不得上訴。
  　                                書記官  蕭進忠
中　　華　　民　　國　　96　　年　　1 　　月　　15　　日
